【裁判字號】    99,訴,150
【裁判日期】    990330
【裁判案由】    債務人異議之訴
【裁判全文】
臺灣高雄地方法院民事判決               99年度訴字第150號
原      告  己○○
訴訟代理人  陳忠勝律師
被      告  乙○（台灣）商業銀行股份有限公司
法定代理人  利明
訴訟代理人  丙○○
            戊○○
被      告  高雄縣橋頭鄉農會
法定代理人  甲○○
訴訟代理人  丁○○
上列當事人間請求債務人異議之訴事件，經本院於民國99年3 月
22日言詞辯論終結，判決如下：
    主  文
確認本院九十六年度執字第八四二六八號清償票款事件，被告乙
○（台灣）商業銀行股份有限公司對於被繼承人劉文旦之債權，
逾原告繼承劉文旦遺產之範圍限度，對原告不存在。
確認本院九十八年度司執字第九七四九六號拍賣抵押物事件，被
告高雄縣橋頭鄉農會對於被繼承人劉文旦之債權，逾原告繼承劉
文旦遺產之範圍限度，對原告不存在。
訴訟費用由被告乙○（台灣）商業銀行股份有限公司負擔四分之
三，餘由被告高雄縣橋頭鄉農會負擔。
    事  實  及  理  由
一、本件原告起訴時併請求本院96年度執字第84268 號（下稱系
    爭甲執行事件）之強制執行程序，應予撤銷。惟因系爭甲執
    行事件之執行標的物，業經拍賣終結，尚未將價金交付債權
    人，執行程序雖未終結，然已不能依此項異議有理由之判決
    予以撤銷，即不得請求撤銷拍賣程序，是原告於訴訟中撤回
    該部分訴之聲明，合先敘明。
二、原告主張：
  (一)訴外人即原告之父劉文旦前擔任訴外人許青義之連帶保證人
    ，向被告乙○（台灣）商業銀行股份有限公司（下稱乙○銀
    行）借款，許青義未依約清償，尚積欠新台幣（下同）1,63
    5,128 元及自民國90年12月15日起至清償日止，按年息百分
    之9.5 計算之利息（下稱系爭Ａ債權），而劉文旦於93年4
    月5 日死亡，乙○銀行以原告為劉文旦之繼承人，聲請強制
    執行原告所有坐落高雄縣橋頭鄉○○○段773 建號即門牌號
    碼高雄縣橋頭鄉○○○路4 號建物（下稱系爭建物），經鈞
    院以系爭甲執行事件受理。又劉文旦積欠被告高雄縣橋頭鄉
    農會（下稱橋頭農會）債務246,860 元及自91年11月26日起
    至清償日止，按年息百分之9.75計算之利息，暨逾期在6 個
    月以內者，按上開利率百分之10，逾期超過6 個月以上者，
    按上開利率百分之20計算之違約金（下稱系爭Ｂ債權），橋
    頭農會以原告為劉文旦之繼承人，聲請強制執行原告所有系
    爭建物，經鈞院以98年度司執字第97496 號（下稱系爭乙執
    行事件）受理，與系爭甲執行事件併案執行。然原告於繼承
    開始時已出嫁，未與劉文旦同居共財，亦無從知悉劉文旦有
    系爭Ａ、Ｂ債權存在，致未能於法定期間內為限定或拋棄繼
    承，且未繼承劉文旦任何財產，如由原告履行繼承債務，顯
    失公平。為此，爰依民法繼承編施行法第1 條之3 第2 項、
    第4 項規定，提起本件訴訟。
  (二)並聲明：(1)確認系爭甲執行事件，乙○銀行就系爭Ａ債權，
    逾原告繼承劉文旦遺產之範圍限度，對原告不存在。(2)確認
    系爭乙執行事件，橋頭農會就系爭Ｂ債權，逾原告繼承劉文
    旦遺產之範圍限度，對原告不存在。
二、被告則以：
  (一)依系爭甲執行事件查封筆錄記載，原告於系爭建物查封時在
    場，經告以執行要旨，且於使用情形中記載債務人之陳述，
    故原告於系爭建物查封時即96年9 月28日，已知悉系爭Ａ債
    權存在。又依我國固有倫理文化道德，原告為劉文旦之女，
    僅因出嫁而無從知悉繼承債務，實難想像。另訴外人即原告
    配偶黃金雄，於民法繼承編修正後提起第三人異議之訴，經
    鈞院以98年度雄簡字第2247號判決駁回確定在案，其中兩造
    不爭執事項載明原告係劉文旦之繼承人，繼承劉文旦之債務
    ，是原告前不爭執繼承劉文旦之債務，於本件又稱不知系爭
    Ａ債權存在，亦有違常理。
  (二)劉文旦於86年1 月15日、同年4 月7 日，分別向橋頭農會借
    款120 萬元、40萬元，而由原告於86年12月15日，以其所有
    橋頭農會之帳戶轉帳，以為劉文旦繳付系爭Ｂ債權利息，是
    原告確知悉系爭Ｂ債權存在。又劉文旦並無兒子，而由3 名
    女兒輪流照顧，原告出嫁後亦與劉文旦居住同村，且系爭Ｂ
    債權擔保品，於劉文旦在世時即已遭拍賣，是原告於繼承開
    始前，已知悉劉文旦對橋頭農會負有債務，於繼承開始後選
    擇概括繼承。再者，橋頭農會以原告為劉文旦繼承人，向鈞
    院聲請核發98年度司促字第2447號支付命令，原告並未聲明
    異議而確定，原告自不得再主張民法繼承編施行法第1 條之
    3 第4 項規定。原告即未於法定期間內聲明限定或拋棄繼承
    ，依民法第1148條、第1153條規定，應繼承劉文旦之債務，
    是原告提起本件確認之訴，顯無理由。
  (三)並均聲明：原告之訴駁回。
三、兩造不爭執之事項及簡化之爭點為：
  (一)兩造不爭執事項：
  1.劉文旦分別積欠乙○銀行、橋頭農會系爭Ａ、Ｂ債權。
  2.劉文旦就系爭Ｂ債權，曾提供所有坐落高雄縣橋頭鄉○○○
    段1335地號土地，設定抵押權予橋頭農會，嗣未依約清償，
    經橋頭農會聲請本院91年度執字第7591號執行事件（併入本
    院91年度執字第2030號執行）拍賣，於91年10月4 日拍定。
    又原告於86年12月15日，以其所有橋頭農會帳戶，轉帳支付
    劉文旦系爭Ｂ債權利息。
  3.劉文旦於93年4 月5 日死亡，原告為繼承人，未於法定期間
    內聲明拋棄或限定繼承。又原告未繼承劉文旦任何積極財產
    。
  4.橋頭農會於98年1 月間，以原告為劉文旦之繼承人，向本院
    聲請核發98年度司字第2447號支付命令確定。
  5.乙○銀行、橋頭農會分別以本院95年10月17日95年度執字第
    6614號債權憑證、98年度司促字第2447號支付命令為執行名
    義，聲請強制執行系爭建物，經本院分別以96年度執字第84
    268 號、98年度司執字第97496 號受理，併案執行。又系爭
    建物已於97年8月19日拍定。
  6.原告配偶黃金雄於98年7 月間，就本院96年度執字第84268
    號強制執行，提起第三人異議之訴，經本院於98年10月20日
    以98年度雄簡字第2247號駁回黃金雄之訴確定。
  (二)兩造爭執事項：
  1.原告依民法繼承編施行法第1-3 條第2 項規定，主張就系爭
    Ａ債權僅須以所得遺產為限，負清償責任，有無理由？
  2.原告依民法繼承編施行法第1-3 條第4 項規定，主張就系爭
    Ｂ債權僅須以所得遺產為限，負清償責任，有無理由？
四、按確認法律關係之訴，非原告有即受確認判決之法律上利益
    者，不得提起之，民事訴訟法第247 條第1 項定有明文。所
    謂即受確認判決之法律上利益，係指法律關係存否不明確，
    原告在法律上之地位有不安之狀態存在或受侵害之危險，而
    此種不安之狀態或危險，能以確認判決除去者而言（最高法
    院52年台上字第1240號判例意旨參照）。本件原告主張就系
    爭Ａ、Ｂ債權，逾原告繼承劉文旦遺產之範圍限度，對原告
    不存在，且原告並無繼承劉文旦任何積極財產，是乙○銀行
    及橋頭農會以系爭甲、乙執行事件，執行拍賣原告所有系爭
    建物，侵害其權益；惟為乙○銀行及橋頭農會所否認，並認
    原告應摡括繼承劉文旦之債務，則原告是否僅以繼承劉文旦
    遺產之範圍限度，負有限責任，自足以影響原告之私法上地
    位，而上開不安之狀態，非不得以本件確認判決將之除去，
    揆諸前揭規定及說明，原告提起本件訴訟，應有確認利益，
    先予敘明。
五、前揭不爭執事項，有系爭Ａ債權債權憑證1 份、本院95年5
    月25日雄院隆民愛字第25842 號函1 紙、繼承系統表1 紙（
    本院審卷第8 至11頁）、本院98年度司促字第2447號支付命
    令暨確定證明書各1 紙、系爭Ｂ債權借據資料1 份、原告之
    帳戶轉帳支付系爭Ｂ債權利息之取款憑條及收入傳票各1 紙
    （本院審卷第28至34頁）、交易明細表1 份（本院審卷第49
    、50頁）等為證，並有財政部台灣省南區國稅局岡山稽徵所
    99年1 月8 日南區國稅岡山一字第0990000194號函（本院審
    卷第55頁）附卷可稽，且經依職權調取系爭甲、乙執行事件
    卷宗、本院91年度執字第2030號執行全卷宗、本院98年度雄
    簡字第2247號民事卷宗等核閱無誤，堪信屬真實。茲就兩造
    之爭點，析述本院得心證之理由如下：
  (一)原告依民法繼承編施行法第1-3 條第2 項規定，主張就系爭
    Ａ債權僅須以所得遺產為限，負清償責任，有無理由？
  1.按「繼承在民法繼承編98年5 月22日修正施行前開始，繼承
    人對於繼承開始以前已發生代負履行責任之保證契約債務，
    由其繼續履行債務顯失公平者，以所得遺產為限，負清償責
    任」，民法繼承編施行法第1-3 條第2 項定有明文。查，劉
    文旦於93年4 月5 日死亡，原告為劉文旦之繼承人，且系爭
    Ａ債權自90年12月15日起未依約履行，有前開債權憑證1 份
    可按，係屬繼承開始前已發生代負履行責任之連帶保證債務
    。又保證契約，係指當事人約定，一方於他方之債務人不履
    行債務時，由其代負履行責任之契約；即原則上，保證人或
    連帶保證人僅負擔義務（於主債務人未依約履行時，由其代
    負履行責任），而無權利可言；且債權人借款時所評估者，
    為主債務人及保證人本身之資力，通常不會就保證人之繼承
    人之資力併予評估；是就系爭Ａ債權，由原告完全繼承履行
    前開連帶保證債務，顯失公平。準上而論，原告就劉文旦所
    負之連帶保證債務即系爭Ａ債權，基於繼承之法理，雖應負
    清償之責，惟依民法繼承編施行法第1-3 條第2 項規定，僅
    負量的有限責任，即以所得遺產為限，負清償責任，且原告
    未繼承劉文旦任何積極財產；是乙○銀行主張原告於繼承時
    已知悉系爭Ａ債權存在，自應繼承履行系爭Ａ債權云云，尚
    屬無據。
  2.從而，原告主張系爭Ａ債權為保證債務，伊未繼承劉文旦任
    何財產，如由伊繼承履行，顯失公平，故就系爭Ａ債權僅須
    以所得遺產為限，負清償責任等語，即屬有據。
  (二)原告依民法繼承編施行法第1-3 條第4 項規定，主張就系爭
    Ｂ債權僅須以所得遺產為限，負清償責任，有無理由？
  1.按「繼承在民法繼承編98年5 月22日修正施行前開始，繼承
    人因不可歸責於己之事由或未同居共財者，於繼承開始時無
    法知悉繼承債務之存在，致未能於修正施行前之法定期間為
    限定或拋棄繼承，且由其繼續履行繼承債務顯失公平者，於
    修正施行後，以所得遺產為限，負清償責任」，民法繼承編
    施行法第1-3 條第4 項定有明文。
  2.查，原告雖於86年12月15日，以其所有橋頭農會帳戶，轉帳
    支付系爭Ｂ債權利息；且劉文旦就系爭Ｂ債權，曾提供所有
    坐落高雄縣橋頭鄉○○○段1335地號土地，設定抵押權予橋
    頭農會，嗣未依約清償，經橋頭農會聲請本院91年度執字第
    7591號執行事件（併入本院91年度執字第2030號執行）拍賣
    ，於91年10月4 日拍定，均見前述。又劉文旦僅有3 名女兒
    ，並無兒子，原告住居高雄縣橋頭鄉○○村○○○路3 號，
    與劉文旦先前住所高雄縣橋頭鄉○○村○○路4 之5 號，係
    屬同村並相距不遠，有地圖1 紙（見本院審卷第51頁）可考
    ；衡諸一般常情，原告雖為已出嫁女兒，然劉文旦即無兒子
    ，並與原告居住同村、距離不遠，就因無法清償債務，致所
    有房屋遭法院拍賣之重大情事，原告理應知情。然經核上述
    情節，僅得據以認定原告於91年10月間前，知悉劉文旦積欠
    橋頭農會債務，而需繳付利息，且因無力清償，導致劉文旦
    所有土地遭法院拍賣。惟前開劉文旦所有土地遭拍賣後，是
    否仍有積欠橋頭農會款項？且距劉文旦於93年4 月5 日死亡
    間，已經過約1 年6 個月，期間劉文旦是否已清償完畢？或
    橋頭農會是否以其他方式獲得清償？依此，尚不得以原告於
    91年10月間知悉系爭Ｂ債權，即推認原告於93年4 月5 日繼
    承開始，亦知悉系爭Ｂ債權存在。從而，橋頭農會主張原告
    於繼承開始時已知悉劉文旦對橋頭農會負有系爭Ｂ債權云云
    ，洵屬無據。
  3.又查，原告未繼承劉文旦任何積極財產，已如前述，且被告
    亦未提出相關證據資料，佐證說明原告就系爭Ｂ債權受有利
    益之情事，是原告繼承履行系爭Ｂ債權，顯失公平。從而，
    原告主張於繼承開始時已出嫁，未與劉文旦同居共財，亦無
    從知悉系爭Ｂ債權存在，致未能於法定期間內為限定或拋棄
    繼承，且伊未繼承劉文旦任何財產，由伊履行繼承債務，顯
    失公平，故就系爭Ａ債權僅須以所得遺產為限，負清償責任
    等語，亦屬有據。
  4.至於本院98年度司促字第2447號支付命令，原告雖未聲明異
    議，而於98年2 月19日確定，有前開支付命令暨確定證明書
    各1 紙（見本院審卷第28、29頁）可按。惟觀之民法繼承編
    施行法第1-3 條第4 項，即明文規定「繼承在民法繼承編98
    年5 月22日修正施行前開始…」，是原告於前開支付命令時
    ，因民法繼承編尚未修正施行，自無從依此提出異議。從而
    ，橋頭農會主張原告未對支付命令異議而確定，自不得再主
    張民法繼承編施行法第1 條之3 第4 項云云，應不足採。
六、綜上所述，原告依民法繼承編施行法第1 條之3 第2 項、第
    4 項規定，請求確認系爭甲執行事件，乙○銀行就系爭Ａ債
    權，逾原告繼承劉文旦遺產之範圍限度，對原告不存在；確
    認系爭乙執行事件，橋頭農會就系爭Ｂ債權，逾原告繼承劉
    文旦遺產之範圍限度，對原告不存在。均有理由，應予准許
    。
七、本件事證已臻明確，兩造其餘攻擊防禦方法及舉證，核與判
    決結果無影響，爰不另一一論述，附此敘明。
八、據上論結，本件原告之訴為有理由，依民事訴訟法第78條、
    第85條第1 項，判決如主文。
中    華    民    國    99    年    3     月    30    日
                  民事第五庭  法  官  洪榮家
正本係照原本作成。
如不服本判決，應於送達後20日內，向本院提出上訴狀並表明上
訴理由，如於本判決宣示後送達前提起上訴者，應於判決送達後
10日內補提上訴理由書（須附繕本）。
中    華    民    國    99    年    3     月    30    日
                             書記官   胡美儀

司法院資訊處製作；財團法人民間司法改革基金會備份。
